【裁判字號】    96,勞訴,66
【裁判日期】    970408
【裁判案由】    給付資遣費
【裁判全文】
臺灣桃園地方法院民事判決              96年度勞訴字第66號
原      告  丙○○
被      告  鈺成材料科技股份有限公司
法定代理人  戊○○
訴訟代理人  乙○○
            甲○○
上列當事人間請求給付資遣費等事件，於中華民國97年3月25日
言詞辯論終結，本院判決如下：
    主      文
被告應給付原告新臺幣壹拾伍萬捌仟捌佰貳拾柒元。
原告其餘之訴駁回。
訴訟費用由被告負擔五分之四，餘由原告負擔。
本判決原告勝訴部分得假執行，但被告以新臺幣壹拾伍萬捌仟捌
佰貳拾柒元為原告供擔保後得免為假執行。
    事實及理由
一、原告起訴主張：兩造於民國90年10月2 日訂定勞動契約，原
    告歷任被告之倉管、生管、採購兼總務等職務，服務迄今已
    逾6 年，期間原告從無何等違法失職之情，詎被告公司負責
    人戊○○竟無故於96年5 月24日在被告公司裡對原告口出惡
    言、公然謾罵，並以抽象不具體之理由表示對原告工作不甚
    滿意，希望兩造勞動契約在5 月底終止。原告不得已始行辦
    理相關移交事宜，且遵期於96年5 月31日遞出辭呈，內容並
    書以原告被迫離職之緣由，惟被告方面未批准該辭呈。兩造
    嗣因上開糾紛，而於96年6 月20日在桃園縣人力資源管理協
    會處理勞資協調會中進行協調，最後並達成協議（下稱勞資
    協調協議），兩造同意在不違反內政部74年9 月15日台內勞
    字第328433號函之調動五原則條件下，原告調離原任採購業
    務，改派至生產行政部或其他事務性部門工作。豈料原告於
    上開勞資協調協議成立翌日至被告公司上班時，被告卻未依
    約派任職務，而係將原告安置在倉庫一角，遣為倉管工作，
    並取消原有的識別證刷卡記錄差勤，全公司僅原告上下班需
    赴守衛室以打卡方式簽到，足見被告蓄意漠視與孤立原告，
    甚為明顯；又原告96年6 月21日前所任採購業務月薪原為新
    臺幣（下同）32,500元，惟經調任倉管工作後，於96年8 月
    6 日原告領得7 月份薪資單時，竟發現遭減薪5,000 元，且
    原告透過公司內部申訴管道爭執減薪之情，亦未獲置理。至
    此，原告任職期間遭受被告方面任加謾罵、大幅減薪等待遇
    ，被告且將勞動契約及勞工法令視若無物，均嚴重侵害原告
    權益。原告乃以本件起訴狀繕本送達被告作為終止兩造間勞
    動契約之意思表示，被告已確實收受上開繕本。準此，兩造
    間之勞動契約既經原告合法終止，爰依勞動基準法第14條及
    第17條、勞工退休金條例第12條等之規定，先位聲明：請求
    被告給付原告195,000 元（含資遣費及預告工資，計算式：
    32500 × (3+9/12)＋32500× (2+3/12)×1/2+32500），及
    自起訴狀繕本送達翌日起至清償日止按年息5%計算之利息。
    又縱認為兩造勞動契約未經原告合法終止，則原告既仍為被
    告員工，被告片面將原告月薪任意減少5,000元亦無正當性
    ，故備位聲明：被告應回復原告原有之薪資每月32,500 元
    。
二、被告抗辯：原告在被告公司擔任採購工作期間，屢次違反內
    部作業規定，造成進料時程延宕之結果，已多次影響被告商
    譽及信用，而在屢次規勸原告無效下，被告之負責人戊○○
    始對原告要求改正其工作態度，並無辱罵譴責或逼其辭職等
    情，詎原告竟自行提出辭呈，並於其上加註係遭被告要求離
    職云云，因與實情不符，故被告方面並未批准該辭呈。嗣兩
    造達成前開勞資協調後，被告亦於96年6 月21日依協調結果
    ，將原告調至其他事務性部門辦理倉管業務，因原告已不再
    負責採購及外勤工作，依公司薪資發放結構即取銷職務津貼
    5,000 元，是以被告調整原告職務既循兩造協議之結論所為
    ，且薪資短少乃事務之本質使然，並非被告無故減薪，故被
    告實無何等違反勞動契約或勞動法令之情，原告終止兩造間
    之勞動契約，應屬無據。又兩造間之勞動契約既未經合法終
    止，原告請求資遣費自無理由。又因原告調任倉管業務乃依
    兩造前開勞資協調協議之結論所為，原告自應遵守並接受倉
    管工作本然之薪資結構，故其備位聲明請求回復調任前薪資
    亦屬無據。並聲明：駁回原告之訴。如受不利判決，願供擔
    保請准宣告免為假執行。
三、兩造不爭執之事實：
  (一)原告自90年10月2日起受僱於被告，歷任倉管、生管、採購
    兼總務等職務。
  (二)兩造因勞資糾紛於96年6 月20日在桃園縣人力資源管理協會
    處理勞資協調會中進行調解，最後達成協議，兩造同意在不
    違反內政部74年9 月15日台內勞字第28433 號函之調動五原
    則條件下，調動原告職務改派至生產行政部或其他事務性部
    門工作（見本院卷第47頁）。
  (三)被告於96年6 月21日將原告由原採購兼總務業務改調任倉管
    工作。
  (四)原告於96年6 月21日調任倉管前原領有「職務津貼」5,000
    元，其每月薪資總額為32,500元，而改調任倉管後被告發給
    之薪資結構，除一般員工可支領的「伙食津貼」、「全勤獎
    金」外，僅剩下「本薪」1 項，並無支領「職務津貼」，被
    告每月發給之薪資為27,500元。
  (五)原告以本件起訴狀繕本送達被告作為終止兩造勞動契約之意
    思表示，被告並於96年10月8 日收受上開繕本。（見本院卷
    第84頁）
四、本院之判斷：
  (一)先位聲明部分：
  1.原告已合法終止兩造勞動契約：
    按工資係指勞工因工作而獲得之報酬，應由勞雇雙方議定之
    ，且不得低於基本工資，除法令另有規定或勞雇雙方另有約
    定外，工資應全額直接給付勞工，勞動基準法第2 條第3 款
    、第21條第1 項、第22條第2 項分別定有明文。又依內政部
    74年9 月15日台內勞字第328433號函：如雇主確有調動勞工
    工作必要，應依下列原則辦理（即上述原告主張之調動五原
    則）：基於企業經營上必需、不得違反勞動契約、對
    勞工薪資及其他勞動條件，未做不利之變更、調動後工作
    與原有工作性質為其體能及技術所可勝任、調動工作地點
    過遠，雇主應予以必要之協助。兩造既於96年6 月20日達成
    勞資協調協議，同意在不違反上開調動五原則條件下，對原
    告作職務調整，則被告於調動後對原告薪資，自不得做不利
    之變更。
    (1)經查，本件原告自90年10月2日起受僱於被告，原擔任倉
      管職務，當時薪資結構為「本薪」2萬元、「工作津貼」
      7,000元、「特別津貼」500元等3項，91年1月至91年12月
      並增加「管理津貼」2,500元，之後92年1月至92年11月間
      ，原告任職期間歷任生管、採購兼總務等職，職務雖迭有
      調動，惟薪資結構內容仍為「本薪」20,000元、「工作津
      貼」7,000元、「特別津貼」500元、「管理津貼」2,500
      元（註：以上均未計入全勤獎金500元、伙食津貼1,000元
      ）。92年11月之後，被告公司的薪資結構有變動，取消工
      作津貼、特別津貼，每位員工之基本薪資結構均為：本薪
      、伙食津貼、全勤獎金，另給予管理津貼或職務津貼。原
      告自92年11月起，其薪資內容變更為「本薪」24,500元、
      「職務津貼」5,000元、「伙食津貼」1,500元、「全勤獎
      金」1, 500元，共計32,500元。迄至96年6月20日兩造達
      成勞資協調協議後，被告將原告由採購兼總務調任倉管，
      並將給付原告之薪資金額，取消給付「職務津貼」5,000
      元之事實，有原告應徵函、被告公司應徵人員基本資料、
      新進人員面談紀錄、員工資料卡所載內容及原告任職被告
      公司期間之薪資單影本7張等資料附卷可稽（見本院卷第
      75-81頁）。依上情之分析可知，原告最初本即任職被告
      公司之倉管人員，兩造間最初訂定勞動契約之薪資項目乃
      包含「本薪」及「工作津貼」、「特別津貼」之薪資結構
      （註：全勤獎金、伙食津貼因調職前後均有給付原告，故
      暫不論），即使自92年11月起，被告給付薪資之結構變更
      ，惟仍給予原告「本薪」、「職務津貼」，且變更薪資結
      構前後，被告給付原告之薪資總金額並未減少，應認被告
      公司僅係將「津貼」種類簡化，且係以「職務津貼」取代
      舊有之「工作津貼」、「特別津貼」項目。被告於96年6
      月21日將原告由採購調職回任為倉管業務，既然兩造於96
      年6月20日達成勞資協調協議，同意在不違反調動五原則
      條件下，對原告作職務調整，則殊無減少薪資項目之「職
      務津貼」之理。
    (2)被告雖辯稱：92年11月起原告領有職務津貼係因專任採購
      及外勤業務所支給，被告之津貼乃隨員工職務性質而發放
      ，並非勞動契約之既定薪水內容云云（見本院卷第71頁）
      。惟證人丁○○（任職被告公司之人事部門）證稱：「據
      公司薪資辦法，職務津貼是以工作內容之重要性為標準而
      核發，金額是各單位主管在薪資辦法所定金額範圍內依該
      員工的重要性決定其基準，單位主管初步決定金額後，再
      由董事長做最後決定確認」、「（問：是否所有倉管都沒
      有職務津貼？）不一定，看工作的重要性」等語（見本院
      卷第86-87 頁）。依上述證人丁○○之證詞，並非所有倉
      管人員均無發給職務津貼，而是看「工作的重要性」而定
      ，則被告辯稱原告原所領取之「職務津貼」係因原告原專
      任採購及外勤業務所支給，顯無足採。又依證人丁○○前
      述證詞，所謂「工作的重要性」係由各單位主管及董事長
      決定，顯無一定標準，本件原告自96年6 月20日達成勞資
      協調後返回被告公司工作，即被調任為倉管，不但上下班
      簽到之方式與他人不同，公司之其他員工係以識別證刷卡
      簽到，原告則單獨不核發識別證而是用打卡簽到（見本院
      卷第87頁證人丁○○之證詞）、且原告工作的位置亦採特
      殊差別待遇設置於未裝設冷氣之處（見本院卷第64頁），
      薪資方面則取消5,000 元之職務津貼，足見被告係刻意對
      勞資爭議協調後之原告採取差別待遇，被告取消給付原告
      之職務津貼，顯然係對原告之薪資條件，做不利之變更。
    (3)按雇主不依勞動契約給付工作報酬，勞工得不經預告終止
      契約，勞動基準法第14條第1 項第5 款定有明文。被告雖
      辯稱：勞動基準法第14條第1 項第5 款之「不依勞動契約
      給付工作報酬」，應指「資方抑留不發給確無爭議之薪資
      」的情形，故兩造既對原告薪資內容之認定爭執不休，則
      該薪資究竟應發放多少，即屬未定，是被告應無不依勞動
      契約給付工作報酬可言云云（見本院卷第73頁）。然查兩
      造於96年6 月20日已達成勞資協調協議，同意在不違反調
      動五原則條件下，對原告作職務調整，則被告應明知不得
      對給付原告之薪資條件，做不利之變更，然被告卻自勞資
      協調次日起對原告調動職務並採取上述差別待遇，且取消
      給付原告之職務津貼5,000 元，其顯然係對原告之給薪條
      件，做不利之變更，故被告顯有不依原訂勞動契約給付薪
      資的情事，灼然甚明，故被告片面減薪後，再以「兩造就
      薪資內容尚有爭執，故資方無不依勞動契約給付工作報酬
      」等詞作為辯駁，將造成雇主得先擅自變相減薪，若勞工
      爭執，再以兩造就薪資內容尚有爭執為由，主張不適用勞
      動基準法第14條第1 項第5 款之不合理現象，是被告上開
      所辯，亦無可採。從而，本件原告主張上開被告片面減薪
      之舉乃係不依勞動契約給付工作報酬，堪予認定。則原告
      於本件起訴狀內以上開原因為由書明終止勞動契約之意，
      並以本件起訴狀繕本送達被告之日（96年10月8 日）作為
      終止兩造間勞動契約之意思表示，自屬合法。
  2.原告請求被告給付資遣費為有理由：
    (1)按「雇主不依勞動契約給付工作報酬者，勞工得不經預告
      終止契約」，勞動基準法第14條第1 項第5 款定有明文。
      又依同法條第4 項規定，同法第17條之規定於本條終止契
      約準用之。次按勞動基準法第17條（計算雇主給付資遣費
      ）規定：終止勞動契約者，應依下列規定發給勞工資遣費
      ：(1)在同一雇主之事業單位繼續工作，每滿1 年發給相當
      於1 個月平均工資之資遣費。(2)依前款計算之剩餘月數，
      或工作未滿1 年者，以比例計給之；未滿1 月者以1 個月
      計。而平均工資，謂計算事由發生之當日前6 個月內所得
      工資總額除以該期間之總日數所得之金額，勞動基準法第
      14條第4 項、第17條、第2 條第4 款分別定有明文。又「
      勞工適用本條例之退休金制度者，適用本條例後之工作年
      資，於勞動契約依勞動基準法第11條、第13條但書、第14
      條及第20條或職業災害勞工保護法第23條、第24條規定終
      止時，其資遣費由雇主按其工作年資，每滿1 年發給2 分
      之1 個月之平均工資，未滿1 年者，以比例計給；最高以
      發給6 個月平均工資為限，不適用勞動基準法第17條之規
      定」，勞工退休金條例第12條第1 項亦有明文。本件被告
      有不依勞動契約給付工作報酬等情，既經本院認定如上，
      則原告以96年10月8 日本件起訴狀繕本送達被告之時，表
      明終止兩造間之勞動契約，於法即屬有據，是原告於終止
      契約後，請求被告依法給付資遣費，應有理由。
    (2)由於勞基法第2 條第4 款係指「日平均工資」，該法對於
      「月平均工資」並無定義。則「月平均工資」以「日平均
      工資」乘以計算期間每月之平均日數為計算標準，等於以
      勞工退休前6 個月工資總額直接除以6 ，較為簡易、準確
      及合理，此參諸勞基法第2 條第4 款之規定、行政院勞工
      委員會83年4 月9 日 (83) 勞動二字第25564 號函所示意
      旨即明。經查，本件原告於96年6 月21日被調職為倉管後
      ，薪資雖自次月起調降為27,500元，然計算終止契約前6
      個月之月平均工資，應以原告本於既定勞動契約應得之薪
      資水準為定，而非依被告實際發給之薪資計算，是以96年
      7 月至9 月原告雖遭調降薪資僅領得27,500元，惟此段時
      期之月薪仍應以調降前之32,500元予以核算，始為合理。
      故而原告終止契約前6 個月（96年4 月至9 月）之月平均
      工資應為：32,500元（32500+32500+32500+32500+32500+
      32500) /6=32500） 。
    (3)本件原告於勞工退休金條例施行後係選擇採新制，故原告
      於勞工退休金條例94年7 月1 日施行前之資遣費計算應依
      勞動基準法第17條之規定，於勞工退休金條例施行後則應
      依勞工退休金條例第12條之規定計算之。經查，原告自90
      年10月2 日起在被告公司任職，至96年10月8 日終止契約
      時止，原告於勞工退休金條例94年7 月1 日施行前之年資
      為3 年9 個月（工作未滿1 年者，以比例計給之；未滿1
      月者以1 個月計），故依勞動基準法第17條之規定其得請
      求之資遣費為121,875 元（32,500×（3+9/12）=12,1875
      ）。又自勞工退休金條例施行後，原告自94年7 月1 日起
      至96年10月8 日止，其得請求之資遣費為36,952元（3250
      0 × (2+ 100/365) ×1/2=36952） 。故總計原告得領取
      之資遣費為158,827 元（121875+36952=158827） 。是原
      告請求被告給付資遣費，於上開金額之範圍內，應予准許
      。其逾此部分之請求，則為無理由，應予駁回。
  3.原告請求被告給付預告期間工資乃無理由：
    按雇主依勞動基準法第11條、第13條但書終止勞動契約，而
    未依規定先予預告者，應給付預告工資，勞動基準法第16條
    第1 項、第3 項固有明文。惟本件原告係基於勞動基準法第
    14條第1 項第5 款之事由終止勞動契約，前已詳述，自與上
    揭規定之要件不符。且勞動基準法第14條第4 項僅明示勞工
    依同條規定不經預告終止契約時，同法第17條有關資遣費之
    規定準用之，至同法第16條關於預告工資之規定，則不在準
    用之列，亦顯見其「明示其一，排除其它」之立法意旨。從
    而，原告請求被告給付預告工資，尚難認有據，無從准許。
  4.至被告雖另以：倘本院認定兩造間勞動契約已於96年10月8
    日終止，則原告自斯時起卻仍在被告公司任倉管工作而每月
    領有薪水，此部份自屬原告之不當得利，應與其請求資遣費
    之金額相為抵銷等詞置辯（見本院卷第74頁）。惟查，被告
    既不爭執原告自96年10月8日起迄今仍繼續任職被告公司之
    倉管工作而提供勞務，是原告此段時期取得薪水乃其給付勞
    務之對價，則原告領有該段期間之工資並非「無法律上原因
    而受有利益」。又因清償債務而為給付，於給付時明知無給
    付之義務者，不得請求返還，固為民法第180 條第3 款所明
    定，惟該條款所謂明知無給付之義務，係指原無債務而直接
    及確定之故意認為有債務而為給付者而言。至於原無債務而
    誤以為有債務者，縱其誤認係出於過失或重大過失，亦非明
    知而非債清償，仍無該條款之適用。本件原告雖以起訴狀繕
    本送達被告之日（96年10月8 日）作為終止兩造間勞動契約
    之意思表示，惟於本案判決確定前，原告尚非屬「明知」其
    終止兩造間之勞動契約是否合法，故原告於96年10月8 日後
    繼續至被告公司提供勞務亦非「於給付時明知無給付義務」
    而為給付，故被告援引民法第180 條第3 款之規定，主張原
    告受領勞動契約終止後之薪資係屬不當得利，並提出抵銷抗
    辯乙節，顯無足採，併此敘明。
  5.從而，原告依勞動基準法第14條及第17條、勞工退休金條例
    第12條等之規定，請求被告給付資遣費158,827 元，為有理
    由，應予准許。至其就資遣費逾此部分之請求及其請求預告
    期間工資部分，則屬無理由，應予駁回。
  (二)備位聲明部分：
    原告之備位聲明部分，因先位聲明已經准許，即無庸審酌，
    故前述兩造其餘針對原告備位聲明之攻擊防禦方法及證據，
    自無逐一詳予論駁之必要，併此敘明。
五、本件事證已臻明確，兩造其餘主張陳述及攻擊防禦方法，核
    與判決結果不生影響，無一一審究必要，附此敘明。
六、本件關於原告勝訴部分因金額未逾50萬元，爰依民事訴訟法
    第389條第1項第5款之規定，應依職權宣告假執行。又被告
    聲請准供擔保後宣告免為假執行，此部分合於法律規定，爰
    酌定相當之擔保金額予以准許之。
七、訴訟費用負擔之依據：民事訴訟法第79條。
中    華    民    國    97    年    4     月    8     日
                        民事第三庭    法  官  林曉芳
以上正本係照原本作成。
如對本判決上訴，須於判決送達後20日內向本院提出上訴狀。
中    華    民    國    97    年    4     月    8     日
                                      書記官  邱飛鳴


司法院資訊處製作；財團法人民間司法改革基金會備份。
